最高法院刑事判決　　　　　　一○○年度台上字第五五○六號
上　訴　人　台灣高等法院檢察署檢察官　
上　訴　人　
即　被　告　楊正中
被　　　告　許永
上列上訴人等因被告等殺人未遂案件，不服台灣高等法院中華民
國一００年六月三十日第二審更審判決（九十九年度上更(一)字第
二五０號，起訴案號：台灣板橋地方法院檢察署九十六年度偵字
第二七八三號），提起上訴，本院判決如下：
    主  文
原判決撤銷，發回台灣高等法院。
    理  由
本件原判決認定上訴人即被告楊正中有其事實欄所載犯行，因而
撤銷第一審之科刑判決，並變更檢察官原起訴刑法第二百七十一
條第二項、第一項殺人未遂罪之起訴法條，改判論處楊正中共同
傷害人之身體，因而致人於重傷罪刑。並以公訴意旨略稱：被告
許永於民國九十五年二月二日凌晨一時許，在台北縣三重市（
現改制為新北市三重區○○○路○段二十巷一０七號之「亮亮卡
拉ＯＫ」，與楊正中及姓名年籍不詳綽號「阿德」、「大胖」、
「小柯」之成年男子，基於殺人之犯意聯絡，以徒手或木棍毆打
告訴人郭振宗之頭部，嗣告訴人受毆打後，從外套內掉落玩具手
槍一把，楊正中等人見狀，又拾起該玩具手槍毆打告訴人之頭部
，楊正中在場並大聲說：「打死他，沒關係，我會負責」等詞，
致告訴人因而受有左眼球、左眼瞼之撕裂傷及頭皮撕裂傷，經緊
急送馬偕紀念醫院手術後，始倖免一死；因認許永涉犯刑法第
二百七十一條第二項、第一項殺人未遂罪云云。經審理結果，認
不能證明許永犯罪，因而撤銷第一審之科刑判決，改判諭知許
永無罪。固非無見。
惟按：(一)、刑法第十七條之加重結果犯，係指行為人就其故意實
行之基本犯罪行為，於一般客觀情況下，可能預見將發生一定之
結果，但行為人因過失而主觀上未預見該結果之發生；基於行為
人主觀上意欲實行之基本犯罪行為，與客觀上可能預見其結果之
發生，二者間因有相當因果關係存在，故行為人對加重結果之發
生仍應負刑事責任。倘於行為當時，客觀上行為人根本無預見其
結果發生之可能，即不該當加重結果犯之構成要件，僅能就行為
人原有故意犯罪行為，課以普通犯罪之刑責。此與刑法第十三條
所定行為人明知並有意使其發生該犯罪結果之直接故意，及主觀
上預見其結果之發生，而其結果之發生並不違背其本意之間接故
意，均應就其結果之發生，負其故意犯罪責任之情形有別。從而
，行為人故意犯罪所生之結果，究係含括於其主觀上之直接或間
接故意範圍內？抑或僅就基本行為事實出於故意，而發生之結果
於客觀上雖能預見，卻未在其主觀意欲之範圍內？攸關結果之故
意犯或加重結果犯之法律適用，自應詳加究明。原判決僅於事實
欄記載楊正中與綽號「阿德」、「大胖」、「小柯」及另一名綽
號不詳之成年男子等人共同基於傷害之犯意聯絡，分別以徒手或
持木棍毆打告訴人頭部，並拾起告訴人受毆打後，從外套內掉落
之玩具手槍一把，再毆打告訴人頭部，告訴人因而受有左眼球、
左眼瞼之撕裂傷等傷害，且致該左眼無光感而完全喪失功能等情
（見原判決第一頁以下事實欄二之部分）；並於理由欄說明楊正
中以拳頭攻擊告訴人左眼，則其對於客觀上將造成告訴人上開重
傷害，實能預見，告訴人所受重傷害結果，實為楊正中之傷害行
為所致，是楊正中之傷害行為與告訴人之重傷害間，具有相當因
果關係，可資確認等由（見原判決第八頁第二至六行）。然就楊
正中以拳頭攻擊告訴人脆弱之眼睛部位，致發生上開重傷害之結
果，是否係其客觀上所能預見，原判決事實欄未為明確認定，此
部分事實尚欠明瞭，本院無從判斷其法則適用是否允當而有違誤
。(二)、證據之取捨，固屬事實審法院自由判斷之職權，惟於同一
判決內，就同一證據資料，同時為可採與不可採納之截然不同取
捨時，其採證職權之行使，即難認合乎證據法則。原判決理由欄
於論斷楊正中與其上開友人，確有於案發現場毆打告訴人等情時
，引用證人郭聰棋於偵查中證稱：楊正中的朋友打告訴人，其中
一個開機車行（年籍伊不知道，但伊看到人時認得出來。按此人
即係綽號「阿輝」之許永〈見第一審卷第一三０頁之郭聰棋筆
錄〉），楊正中也有打，伊當時在櫃台，聽到外面有爭執聲音，
伊到外面，看到楊正中及其朋友一群人打告訴人等語（見原判決
第四頁第十一至十六行），為其論罪基礎，似認郭聰棋證述：楊
正中之該位開設機車行友人（即許永）當時亦有參與毆打告訴
人等語，堪予採信。嗣於闡述許永無罪之理由時，卻稱郭聰
棋於偵、審中關於許永是否有參與毆打告訴人之證述，先後已
有不一，且於同一審判期日中之證述，亦互有不合之情形，是郭
聰棋上開偵查中所為之證述，尚不得遽以採信等由（見原判決第
十一頁以下理由欄乙、貳、五之（三）部分）。就郭聰棋於偵查
中所為之同一證詞（即許永有無毆打告訴人），為截然不同之
取捨認定，亦有違背證據法則。(三)、審理事實之法院對於被告有
利、不利之證據應一律注意，詳為調查，綜合全案證據資料，本
於經驗法則以定其取捨，並將取捨證據及得心證之理由於判決內
詳為說明，如援引有利於被告之證據而為被告有利之認定，對於
不利之證據不能證明被告犯罪而為不足採取之理由，並未予說明
，均難謂於法無違。查：原判決雖以告訴人於案發現場遭毆打
後，經送醫診治，均未發現其受有肋骨斷二支或肋骨痛之傷害，
相關病歷亦無此記載，足見告訴人於偵查及第一審時證稱：伊被
打倒在地上，許永以腳踹伊肋骨等語，顯與事實不符，尚難遽
以採信等由（見原判決第十頁理由欄乙、貳、五之（二）部分）
。然告訴人確受有胸壁挫傷等情，此為原判決所確認之事實（見
原判決第二頁第八行），並有馬偕紀念醫院九十六年二月二十六
日馬院醫眼字第０九六００００三一０號函在卷可憑（見第一審
卷第六十七頁）；又依馬偕紀念醫院病歷之記載，告訴人於九十
五年二月四日主訴右側肋間疼痛，而發現有胸部挫傷（宜排除肌
肉筋膜痛）等情，亦有法務部法醫研究所（九九）醫文字第０九
九００一三九二八號審查鑑定書附卷可佐（見原審卷第九十一頁
反面）。是告訴人指述許永有以腳踹其肋骨等節，似非全然無
據。原判決雖另以郭聰棋於偵、審中關於許永是否有參與毆
打告訴人之證述，先後已有不一，且於同一審判期日中之證述，
亦互有不合之情形，而認郭聰棋於偵查中證述：許永亦有毆打
告訴人等語，難遽以採信等由。惟原判決此部分之論述顯與證據
法則有違，已如前述；況觀原判決引用郭聰棋於九十六年六月二
十一日在第一審之證詞，稱：九十五年二月二日凌晨，伊看到
告訴人在店門口被打，打的人伊只認得現在在庭的被告二人（即
楊正中、許永），許永有無打他，伊忘了，偵訊時稱楊正中
的朋友打告訴人，其中開機車行的人是指許永，許永如何打
告訴人，伊沒有看清楚，當晚楊正中、許永跟他朋友一桌等語
（見原判決第十二頁第十二至二十行）。郭聰棋始終證稱案發當
時許永確有在現場；而人之記憶難免因時間之過往而漸次淡忘
，郭聰棋於第一審作證時，距離案發時間已逾一年四月，其於第
一審時證稱已忘記許永有無打告訴人等語，亦不悖於經驗法則
。原判決理由欄說明互核證人陳水上、鄭弘彬、陳錦富三人於
偵、審中所為之陳述，大致相符，足見許永所辯：伊於案發當
時係在陳水上所經營之羊肉爐店內，並不在案發現場等語，顯非
子虛，堪以採信等由（見原判決第十三頁理由欄乙、貳、五之(六)
部分）。然審酌原判決所引用關於陳水上、鄭弘彬、陳錦富等人
之證詞，陳錦富雖證稱曾在陳水上所經營之羊肉爐店見過許永
，但該次日期是否係九十五年二月一日晚上，陳錦富並無法確認
，且縱認該次確為九十五年二月一日晚上，但陳錦富既於當晚不
到十時即已離開該店，則許永是否繼續留在該店內、何時離開
等節，陳錦富並不清楚，其證詞顯無從據為有利於許永之認定
。而陳水上、鄭弘彬雖均證述許永於案發當時有在該羊肉爐店
內云云，惟徵諸許永於偵訊時供稱：當日大年初四，陳水上晚
上十一時許打電話給伊，叫伊去他店吃羊肉爐，有伊、陳水上、
店內二名師傅「阿彬」及「嘉誠」云云（見偵字第一二八三七號
卷第一四０至一四一頁）；核與陳水上於偵查中證述：當天晚上
「八時許」開始，伊打電話給許永叫他到伊店裡，現場還有「
一位厚德派出所的一些朋友」等語，或於第一審時證稱：當天晚
餐前因派出所朋友「陳錦富」在店內，伊打電話請許永一起過
來，他「七點左右」過來，但時間太久不敢確定，一起喝酒的有
「許永」，還有「另一個人」，但伊忘了是誰，當時一起喝的
人有四、五個人，喝酒的人不固定，「人都來來去去」等語；及
鄭弘彬於第一審時證述：九十五年二月一日晚上伊與許永他們
吃宵夜，是「晚上十一、十二點」比較沒有客人時，凌晨二點離
開羊肉爐店，許永及陳水上有幫忙收拾，收完後一起離開，當
天農曆初四，還有老闆「一個朋友警官」，沒有其他人，「中間
也沒有其他人來」等語。其中關於許永於九十五年二月一日至
該店喝酒之時間、用餐之人員等節所述，顯有不同。是陳水上、
鄭弘彬證稱：許永於案發時與伊等在羊肉爐店云云，是否屬實
，亦非無疑。原判決理由欄另說明參酌卷附告訴人與許永之
調解書，益見告訴人嗣已承認許永並未參與毆打，否則告訴人
何以願無條件與許永達成和解？又何以願撤回對許永一切之
告訴，放棄一切求償等由（見原判決第十六頁第一至十二行）。
惟依告訴人於原審法院上訴審時證稱：許永有來找伊，他說案
發時他不在場，而且他的朋友也說當天他不在場，如果他真的不
在場，伊也不希望冤枉別人，所以伊才跟他和解等語（見上訴審
卷第九十六頁反面），顯見告訴人係因許永及其友人均陳稱許
永當時未在案發現場，惟恐冤枉許永，乃與其達成和解，而
非肯認許永案發當時未參與毆打。原審就上開不利於許永之
部分，未予說明、釐清，亦有調查未盡之違背法令。楊正中上訴
意旨就原判決有罪部分，檢察官上訴意旨就原判決無罪部分，分
別指摘原判決違法，尚非全無理由，應認仍有發回更審之原因。
據上論結，應依刑事訴訟法第三百九十七條、第四百零一條，判
決如主文。
中    華    民    國  一○○  年    十    月    六    日
                      最高法院刑事第九庭
                          審判長法官  賴  忠  星  
                                法官  呂  丹  玉  
                                法官  吳      燦  
                                法官  蔡  名  曜  
                                法官  葉  麗  霞  
本件正本證明與原本無異
                                      書  記  官  
中    華    民    國  一○○  年    十    月   十二   日
                                                      Q